【裁判字號】    94,訴,3275
【裁判日期】    950921
【裁判案由】    贈與稅
【裁判全文】
臺北高等行政法院判決
                                     94年度訴字第03275號
                              .
原      告  甲○○
訴訟代理人  許祺昌 會計師
            洪珮琪  律師
被      告  財政部臺北市國稅局
代  表  人  許虞哲（局長）住同上
訴訟代理人  乙○○
上列當事人間因贈與稅事件，原告不服財政部中華民國94年8月1
5日 案號：第00000000號訴願決定，提起行政訴訟。本院判決如
下：
    主  文
原告之訴駁回。
訴訟費用由原告負擔。
    事  實
一、事實概要：
    緣原告將其所有台灣大哥大股份有限公司股票分別於88年2
    月9日、5月17日、5月27日，計12,000,000股，89年1月25日
    1,000,000股，無償移轉予同居人顏伶寧，涉及遺產及贈與
    稅法第4條第2項規定之贈與行為。經財政部賦稅署查獲，以
    贈與人未依規定辦理申報，乃於93年3月5日通知被告機關依
    法核課；經被告機關審理後核定原告88年贈與總額為新台幣
    （下同）148,870,000元，淨額為147,870,000元，贈與稅額
    為66,050,000元，並處1 倍之罰鍰66,050,000元；89年贈與
    總額為15,350,000元，淨額為14,350,000元，贈與稅額為2,
    914,000元，並處1 倍之罰鍰2,914,000元。原告不服，提起
    復查，未獲變更，提起訴願遭決定駁回，遂提起本件行政訴
    訟。
二、兩造聲明：
    (一)原告聲明求為判決：1.訴願決定、原處分均撤銷。
                        2.訴訟費用由被告負擔。
    (二)被告聲明求為判決：1.駁回原告之訴。
                        2.訴訟費用由原告負擔。
三、兩造之爭點：被告機關以原告於88年、89年贈與他人台灣大
    哥大股份有限公司股票計12,000,000股、1,000,000股，未
    依規定辦理申報，核定88年贈與稅額為66,050,000元，並處
    1倍之罰鍰66,050,000元；89年贈與稅額為2,914,000元，並
    處1倍之罰鍰2,914,000元，是否適法？
    (一)原告主張之理由：
      1.原告與顏伶寧於88年度及89年度係因買賣而移轉台灣大
        哥大股份有限公司股票：
        (1)按「本法所稱贈與，指財產所有人以自己之財產無償
          給予他人，經他人允受而生效力之行為。」為遺產及
          贈與稅法第4條第2項之規定。因此，贈與之成立，除
          客觀上須具備無償的財產移轉外，主觀上尚須贈與人
          之意思表示及受贈人之允受意思表示，方始足當。其
          中有關意思表示之認定，則應考量當事人之實際狀況
          ，才能推知當事人之真意。次按買賣者，謂當事人約
          定一方移轉財產予他方，他方支付價金之契約，民法
          第345 條訂有明文。而雖然支付價金為構成買賣契約
          之要素，惟此指買賣契約成立時，當事人間須有支付
          價金之約定，而非指雙方須有支付事實之存在。是故
          ，支付價金僅係買受人所負之給付義務，價金有無支
          付，與買賣契約是否成立並無相干，合先敘明。
        (2)查原告將自己所有之台灣大哥大股份有限公司股票分
          別於88年2月9日、5月17日、5月27日，計12,000,000
          股出售於顏伶寧，償金為554,000,000元；復於89年1
          月25日再將1,000,000股售予顏君，售價為55,000,00
          0元。系爭交易原告已分別於88年度及89年度出售時
          繳納證券交易稅1,662,000元及165,000元。而由證券
          交易稅條例第1條第1項可知：「凡買賣有價證券，除
          各級政府發行之債券外，悉依本條例之規定，徵收證
          券交易稅。」是以，當事人雙方間轉讓有價證券，僅
          於買賣時始徵收證券交易稅。依一般常理可知，若原
          告非以出賣有價證券之意思轉讓股票予顏伶寧，應無
          繳納證券交易稅之必要，再者，原告與顏伶寧兩人間
          並無任何親屬關係，原告實無贈與股票予顏伶寧之理
          。況且，雖然買賣標的物之移轉與其價金之支付，原
          則上應同時為之，惟依契約自由原則，出賣人同意償
          金於移轉買賣標的物後一段時日始行支付，於正常商
          業行為間亦屬常見，顏伶寧於出賣人即原告轉讓股票
          之後，未同時支付買賣價金，此並未影響雙方法律行
          為係買賣之事實。
        (3)若依被告及財政部所稱，因本件股票與股款未同時交
          付、原告於股票買賣過戶多年後仍未收取股款等由，
          而認定本件係屬贈與。則因原告對顏伶寧之系爭債務
          請求權之時效既尚未消滅，原告實仍得隨時向其請求
          清償，此與贈與顯然有別。
        (4)承上所述，原告基於股票買賣而轉讓台灣大哥大股份
          有限公司之股票予顏伶寧，由此可知，本案並非無償
          之贈與，被告初查誤以系爭股票轉讓係屬贈與之行為
          而核課贈與稅，並科處罰鍰，其認事用法顯與事實有
          違。
      2.縱被告堅認原告與顏伶寧間買賣股票係屬贈與行為，則
        當按遺產及贈與稅法第5條第1款之規定，認定雙方之關
        係為「視同贈與」，而不應科處罰鍰：
        (1)按「財產之移動，具有左列各款情形之一者，以贈與
          論，依本法規定，課徵贈與稅：一、在請求權時效內
          無償免除或承擔債務者，其免除或承擔之債務。二、
          以顯著不相當之代價，讓與財產、免除或承擔債務者
          ，其差額部分。三、以自己之資金，無償為他人購置
          財產者，其資金。但該財產為不動產者，其不動產。
          四、因顯著不相當之代價，出資為他人購置財產者，
          其出資與代價之差額部分。五、限制行為能力人或無
          行為能力人所購置之財產，視為法定代理人或監護人
          之贈與。但能證明支付之款項屬於購買人所有者，不
          在此限。六、二親等以內親屬間財產之買賣。但能提
          出已支付價款之確實證明，且該已支付之價款非由出
          賣人貸與或提供擔保向他人借得者，不在此限。」為
          遺產及贈與稅法第5 條之規定。次按：「依遺產及贈
          與稅法第5 條規定，以贈與論課徵贈與稅之案件，自
          本函發布之日起，稽徵機關應先通知當事人於收到通
          知後10日內申報，如逾限仍未申報，並經課稅確定者
          ，始得依同法第44條規定處罰。」為財政部76年5月6
          日台財稅第7571716號函所明釋。
        (2)查原告88年度及89年度與顏伶寧間之股票買賣，原先
          約定交易價格共計554,000,000元（分別為225,000,0
          00元、104,000,000元以及225,000,000元），此有證
          券交易稅繳款書為憑，承此，原告與顏伶寧間之財產
          移動所涉及之法律關係為買賣，縱被告堅認原告與顏
          伶寧間買賣股票之關係係屬贈與之行為，，以原告遲
          未收取股款作為認定係屬贈與之理由，至多亦屬無償
          免除債務之行為，應屬於「視同贈與」而非「直接贈
          與」，而應適用遺產及贈與稅法第5條第1款之規定，
          依前揭財政部76年5月6日台財稅第7571716號函之規
          定，先行發函通知原告補繳贈與稅，如原告未依限繳
          納者，始得科處罰鍰。次查原告並未接獲被告輔導當
          事人繳納贈與稅之公文書信，自不應對原告科處罰鍰
          ，始為適法。
      3.原告並無漏報贈與稅之故意或過失：
        (1)按「財產之移動，具有左列各款情形之一者，以贈與
          論，依本法規定，課徵贈與稅：一、……六、二親等
          以內親屬間財產之買賣。」及「配偶及三親等以內親
          屬間財產之買賣以贈與論，其涵蓋範圍包括叔姪、舅
          甥在內，惟衡酌目前社會情況，叔姪、舅甥之間甚難
          有名為買賣實為贈與之情事，乃將親等範圍由三親等
          縮小為二親等，以符實情」為遺產及贈與稅法第5條
          第6款之規定及該款之修正理由。次按「違反行政法
          上義務之行為非出於故意或過失者，不予處罰。」此
          為行政罰法第7條第1項所明定。
        (2)本件原告與顏伶寧間於法律上並無任何親等關係，則
          揆諸前揭法條及其修法理由，依舉重以明輕之法理，
          則更難有名為買賣實為贈與之情事。二親等以內親屬
          間財產之買賣至多亦僅能認定為視同贈與，更何況本
          件買賣雙方並無任何親等關係。
        (3)原告或因與顏伶寧間之私人關係而有較晚催收或屢次
          寬限債務之情形（證物4），惟此乃人之常情，實難
          以此即逕認原告與顏伶寧間之買賣關係實質即為贈與
          。縱以本件情形涉有原告在請求權時效內無償免除債
          務，屬「以贈與論」之情形，原告亦顯然無逃漏稅之
          故意或過失，被告實無由處以罰鍰。
      4.綜上被告所為之原處分均無理由，請判如訴之聲明。
    (二)被告主張之理由：
      1.本稅部分：
        (1)按「本法稱贈與，指財產所有人以自己之財產無償給
          予他人，經他人允受而生效力之行為。」、「未上市
          或上櫃之股份有限公司股票，除前條第二項規定情形
          外，應以繼承開始日或贈與日該公司之資產淨值估定
          之。」為行為時遺產及贈與稅法第4條第2項及同法施
          行細則第29條所明定。
        (2)本件原告將其所有台灣大哥大股份有限公司股票分別
          於88年2月9日、5月17日、5月27日、89年1月25日，
          以每股45元、52元、45元、55元價格，移轉5,000,00
          0股、2,000,000股、5,000,000股及1,000,000股予顏
          伶寧；惟查顏君銀行帳戶在相當時期均未有相對款項
          支付予原告之情形，買賣雙方亦無法提供資金流程證
          明資料，涉嫌贈與行為。經財政部查獲，原告未依規
          定辦理申報，於93年3月5日通報被告依法核課；被告
          乃依首揭規定，以系爭買賣股票當日每股淨值12.92
          元、11.96元、12.07元、15.35元核算，核定88年贈
          與總額為148,870,000元，淨額為147,870,000元，贈
          與稅額為66,050,000元；89年贈與總額為15,350,000
          元，淨額為14,350,000元，贈與稅額為2,914,000元
          。原告不服，主張出售系爭股票業已繳納證券交易稅
          ，依一般常理，若原告非以出賣有價證券之意思轉讓
          股票予顏伶寧君，應無繳納證券交易稅之必要，且買
          賣未同時支付價金，並不影響買賣之事實；又原告與
          顏君並無親屬關係，實無贈與之理；縱認系爭交易股
          票係屬贈與行為，當按遺產及贈與稅法第5條第1款之
          規定為視同贈與，而不應處以罰鍰。又若按同法第4
          條核課及罰鍰，則溢繳之證券交易稅應予退還云云，
          資為爭議。申經被告復查決定，以本件經查原告將其
          所有台灣大哥大股份有限公司股票分別於88年、89年
          移轉出售予顏君，此有證券交易稅繳款書及公司分戶
          卡附卷可稽，亦為原告所不爭；又本件交易金額鉅大
          88 年度為554,000,000元、89年度55,000,000元。依
          一般未上市股票交易，雙方為確保權益必股票與股款
          同時交付，惟本件股票買賣於股票過戶4 年後仍未收
          取股款，既無質押擔保又無催收，此有財政部函請原
          告及顏君之說明書附卷可證，自與一般社會交易常態
          有悖。再者，原告仍未能提示相關交易資金流程供核
          ，所訴買賣乙節，自無足採；被告依遺產及贈與稅法
          第4條第2項規定，認定原告以自己之財產無償給予他
          人之贈與行為，核課贈與稅，並無不符。至原告訴稱
          本件贈與股票應按遺產及贈與稅法第5條第1款之規定
          之視同贈與，應有通知補報之適用乙節，顯有誤解，
          核不足採。被告依首揭規定核課贈與稅並無不合，乃
          予駁回復查，訴願決定遞予維持，經核並無不妥。茲
          原告復執前詞爭議，仍難謂為有理由。
      2.罰鍰部分：
        (1)按「納稅義務人違反第23條或第24條之規定，未依限
          辦理遺產稅或贈與稅申報者，按核定應納稅額加處一
          倍至二倍之罰鍰；…」為行為時遺產及贈與稅法第44
          條所明定。
        (2)本件原告贈與財產未依限向被告辦理贈與稅申報，已
          如前述，被告依前揭法條規定，核定88年贈與總額為
          148,870,000元，並按應納稅額66,050,000元處以1倍
          罰鍰66,050,000元；89年贈與總額為15,350,000元，
          並按應納稅額2,914,000元處以1 倍罰鍰2,914,000元
          ，尚無不合。至原告訴稱應有財政部76年5月6日台財
          稅第7571716 號函釋之適用乙節；經查本件係屬遺產
          及贈與稅法第4 條之贈與，自無該函釋之適用，是被
          告依前揭規定處以罰鍰，並無不合。
      3.據上論述，本件原處分、訴願決定均無違誤，請求判決
        如被告答辯之聲明。
    理  由
一、本件被告代表人原為張盛和，訴訟中變更為許虞哲，業據被
    告新任代表人提出承受訴訟狀聲明承受訴訟，核無不合，應
    予准許。
二、按「本法稱贈與，指財產所有人以自己之財產無償給予他人
    ，經他人允受而生效力之行為。」、「財產之移動，具有左
    列各款情形之一者，以贈與論，依本法規定，課徵贈與稅：
    1、在請求權時效內無償免除或承擔債務者，其免除或承擔
    之債務。」為行為時遺產及贈與稅法第4條第2項及第5條第1
    款所明定。次按同法第44條規定：「納稅義務人違反第23條
    或第24條之規定，未依限辦理遺產稅或贈與稅申報者，按核
    定應納稅額加處1倍至2倍之罰鍰；…」又「未上市或上櫃之
    股份有限公司股票，除前條第2項規定情形外，應以繼承開
    始日或贈與日該公司之資產淨值估定之。」為同法施行細則
    第29條所明定。
三、本件被告以原告將其所有台灣大哥大股份有限公司股票分別
    於88年2月9日、5月17日、5月27日，計12,000,000股，89年
    1月25日1,000,000股，無償移轉予同居人顏伶寧，爰依遺產
    及贈與稅法第4條第2項規定，核定原告88年贈與總額為148,
    870,000元，淨額為147,870,000元，贈與稅額為66,050,000
    元，並處1倍之罰鍰66,050,000元；89年贈與總額為15,350,
    000元，淨額為14,350,000元，贈與稅額為2,914,000元，並
    處1倍之罰鍰2,914,000元。原告不服，提起復查，未獲變更
    ，提起訴願遭決定駁回，循序起訴意旨略以：原告與顏伶寧
    於88年度及89年度係因買賣而移轉台灣大哥大股份有限公司
    股票，已按規定繳納證券交易稅，並非贈與；況原告與顏伶
    寧兩人間並無任何親屬關係，原告實無贈與股票予顏伶寧之
    理；雖顏伶寧於出賣人即原告轉讓股票之後，未同時支付買
    賣價金，此並未影響雙方法律行為係買賣之事實；又縱被告
    堅認原告與顏伶寧間買賣股票之關係係屬贈與之行為，，以
    原告遲未收取股款作為認定係屬贈與之理由，至多亦屬無償
    免除債務之行為，應屬於「視同贈與」而非「直接贈與」，
    而應適用遺產及贈與稅法第5條第1款之規定，依前揭財政部
    76年5月6日台財稅第7571716號函之規定，先行發函通知原
    告補繳贈與稅，如原告未依限繳納者，始得科處罰鍰；再者
    ，原告並無漏報贈與稅之故意或過失，被告實無由處以罰鍰
    云云。
四、查原告將其所有台灣大哥大股份有限公司股票分別於88年2
    月9日、5月17日、5月27日，計12,000,000股，89年1月25
    日1,000,000股，移轉予訴外人顏伶寧之事實，為原告所不
    爭執，並有證券交易稅繳款書及公司分戶卡附原處分卷可稽
    堪以認定；是被告以顏伶寧銀行帳戶在相當時期均未有相對
    款項支付予原告，且買賣雙方亦無法提供資金流程證明資料
    ，核認屬上揭行為時遺產及贈與稅法第4條第2項規定之贈與
    行為，乃以系爭股票買賣當日每股淨值12.92元、11.96元、
    12.07元、15.35元核算，核定88年贈與總額為148, 870,000
    元，淨額為147,870,000元，贈與稅額為66, 050,000元；89
    年贈與總額為15,350,000元，淨額為14,350,000元，贈與稅
    額為2,914,000元，洵屬有據。
五、原告雖主張前情據為爭執，惟查：
（一）「…因租稅稽徵程序，稅捐稽徵機關雖依職權調查原則而
      進行，惟有關課稅要件事實，多發生於納稅義務人所得支
      配之範圍，稅捐稽徵機關掌握困難，為貫徹公平合法課稅
      之目的，因而課納稅義務人申報協力義務。…」司法院釋
      字第537號解釋在案；稅捐稽徵機關並未直接參與當事人
      間之私經濟活動，其能掌握之資料自不若當事人，是稅捐
      稽徵機關如已提出相當事證，客觀上已足能證明當事人之
      經濟活動，即難謂未盡舉證責任。雖交易當事人間財產之
      移轉，固為私法自治範疇，惟當事人間係出於何原因而移
      轉，稽徵機關無從得知，是對於該財產移轉行為，既為當
      事人所發動，故稽徵機關依據稅捐稽徵法第30條及遺產及
      贈與稅法之規定行使調查權，當事人應就所主張該移轉行
      為之實質關係及有關內容，負有協力之義務。
（二）系爭股票交易金額鉅大，88年度為554,000,000元、89年
      度55,000,000元，依一般未上市股票交易，雙方為確保權
      益必股票與股款同時交付，惟本件股票買賣於股票過戶4
      年後仍未收取股款，既無質押擔保，且迄92年12月24日顏
      伶寧向財政部賦稅署提出說明書前，亦均無催收，此有財
      政部函請原告及顏伶寧之說明書附原處分卷可稽，與一般
      社會交易常態有悖。且原告均未能提示相關買賣交易資金
      流程供被告查核，原告主張股票移轉係屬買賣乙節，尚難
      採據。被告依遺產及贈與稅法第4 條第2 項規定，認定原
      告以自己之財產無償給予他人之贈與行為，核課贈與稅，
      並無不合。
（三）至原告主張本件縱屬贈與股票，亦應按遺產及贈與稅法第
      5條第1款之規定之視同贈與，應有通知補報之適用云云；
      惟被告係依首揭遺產及贈與稅法第4條第2項規定，認定原
      告以自己之財產無償給予他人之贈與行為，核課贈與稅，
      並非認定屬無償免除債務之視同贈與情形；況本件原告於
      被告機關核定系爭贈與稅時，仍未提出已確實免除顏伶寧
      系爭債務之證明，是原告上揭主張，容非可採。
（四）復按「人民違反法律上之義務而應受行政罰之行為，法律
      無特別規定時，雖不以出於故意為必要，仍須以過失為其
      責任條件。但應受行政罰之行為，僅須違反禁止規定或作
      為義務，而不以發生損害或危險為其要件者，推定為有過
      失，於行為人不能舉證證明自己無過失時，即應受處罰。
      」司法院釋字第275號解釋甚明。本件原告贈與財產未依
      限向被告辦理贈與稅申報，已如前述，尚難謂無過失，被
      告依前揭遺產及贈與稅法第44條規定，按應納稅額處以1
      倍罰鍰，並無不合。
六、綜上所述，原告起訴論旨，並非可採；被告據以原告於88
    年、89年贈與他人台灣大哥大股份有限公司股票計12,000,
    000股、1,000,000股，未依規定辦理申報，核定88年贈與稅
    額為66,050,000元，並處1倍之罰鍰66,050,000元；89年贈
    與稅額為2,914,000元，並處1倍之罰鍰2,914,000元，並無
    違誤，復查及訴願決定，遞予維持，亦無不合；原告訴請撤
    銷，為無理由，應予駁回。
七、兩造其餘主張陳述，於判決結果不生影響，無庸一一論列，
    併予敘明。
據上論結，本件原告之訴為無理由，爰依行政訴訟法第98條第3
項前段，判決如主文。
中    華    民    國    95    年    9     月    21    日
                  第六庭審判長法  官   黃清光
                              法  官   曹瑞卿
                              法  官   許瑞助
上為正本係照原本作成。
如不服本判決，應於送達後20日內，向本院提出上訴狀並表明上
訴理由，如於本判決宣示後送達前提起上訴者，應於判決送達後
20日內補提上訴理由書（須按他造人數附繕本）。
中    華    民    國    95    年    9     月    21    日
                              書記官   吳芳靜


司法院資訊處製作；財團法人民間司法改革基金會備份。
